【裁判字號】    96,勞安上訴,3
【裁判日期】    970331
【裁判案由】    過失致死等
【裁判全文】
臺灣高等法院刑事判決               96年度勞安上訴字第3號
上  訴  人  臺灣基隆地方法院檢察署檢察官
上  訴  人
即  被  告  丙○○
選任辯護人  陳雅萍律師
上列上訴人等因被告業務過失致死等案件，不服臺灣基隆地方法
院95年度訴字第875 號，中華民國96年4月4日第一審判決（起訴
案號：臺灣基隆地方法院檢察署94年度偵字第3927號），提起上
訴，本院判決如下：
    主  文
原判決撤銷。
丙○○從事業務之人，因業務上之過失致人於死，處有期徒刑壹
年貳月。減為有期徒刑柒月。緩刑參年。
    事  實
一、丙○○係設於臺北縣瑞芳鎮○○路410之1號「益華氣體工業
    股份有限公司」（下稱益華公司）之負責人，陳璧如為該公
    司勞工安全衛生管理員（未據起訴），均負責維護工廠工作
    環境安全、預防職業災害等事宜，均為從事業務之人。丙○○僱用甲○○擔任乙炔氣體鋼瓶填裝技術員、乙○○擔任乙
    炔氣體鋼瓶填裝作業員，為其等之雇主。丙○○、陳璧如均
    明知益華公司為有可燃性氣體滯留而有爆炸危險之乙炔製造
    工廠，應注意於工廠內不得設置會產生火花之機械；倘使用
    會引起產生火花之機械，亦必須設置存放管理該等機械之必
    要安全設施；並應注意對於可燃性乙炔發生器，在從事熔接
    使用有發生火花之虞之作業前，應清除該等物質，確認無危
    險之虞等規定，以防止危險之發生，依當時情形，並無不能
    注意之情事，詎其等竟於民國94年2月15日傍晚乙炔發生器
    生產結束後，丙○○、陳璧如對可發生火花之電焊機疏未做
    適當管理及放置，且未確定乙炔發生器內殘餘之乙炔氣已排
    放，並清理乙炔發生器，以避免乙炔發生器內乙炔濃度介於
    爆炸界限（乙炔之爆炸界限2.5%~81%），依當時情形，並無
    不能注意情形，竟疏未注意，任令甲○○、乙○○於94年2
    月16日8時許，在工廠乙炔發生器旁進行電焊作業，火花經
    由加料口掉入乙炔發生器內，因乙炔發生器之乙炔濃度已介
    於爆炸界限，再加上電焊發生火花供給之熱源，致乙炔發生
    器產生爆炸，上方之圓形蓋飛出，氣爆威力造成乙○○受有
    顱內出血、左側肋骨骨折、左側鎖骨骨折及左側血胸之傷害
    ，目前經送醫救治，仍存有認知功能障礙、四肢肢體無力，
    日常生活需他人照顧之重傷害；甲○○受有創傷性蜘蛛膜下
    腔出血、遲發性顱內出血（兩側額、顳葉處）、尿崩症、多
    處顱骨骨折合併氣顱症、第4、5頸椎伸展滑脫、低血容性休
    克、呼吸衰竭、肺炎及尺骨骨折等傷害，延至94年10月17日
    ，因肺炎併呼吸衰竭及敗血症、多重器官衰竭而死亡。
二、案經臺北縣政府警察局瑞芳分局報請暨臺灣基隆地方法院檢
    察署檢察官自動檢舉偵查起訴。
    理  由
一、上開事實，業經上訴人即被告丙○○坦承不諱，核與證人即
    製作職災告書之王國彬所證相符，並有台北縣消防局94年12
    月7日北消調字第0940033334 號函附台北縣政府消防局人員
    出入登記簿、受理災害登記簿 (一) 、談話筆錄等資料、現
    場照片43幀、行政院勞工委員會北區勞動檢查所93年1月2日
    勞檢製第0935000024號函、94年12月9日勞北檢製字第09410
    19523號函附災害檢查初步報告書、95年11月3日勞北檢製字
    第0951017365號函附受傷、死亡職業災害檢查報告書、95年
    12月27日勞北檢製字第0955029161號函附相關附件、臺灣區
    高壓氣體工業同業公會95年12月20日（95）台氣體工字第09
    8 號函等資料在卷為憑。被害人甲○○因此氣爆事件，於94
    年2 月16日被送至署立基隆醫院，往返於行政院國軍退除役
    官兵輔導委員會台北榮民總醫院、振興醫院治療，延至同年
    10月17日因肺炎併呼吸衰竭及敗血症、多重器官衰竭死亡，
    此有行政院國軍退除役官兵輔導委員會台北榮民總醫院95年
    7月6日北總企字第0950012622號函及該院出具之死亡證明書
    影本附卷可稽；另被害人乙○○於94年2 月16日因氣爆引起
    送至財團法人長庚紀念醫院基隆分院就診，受有多處腦出血
    及顱內出血、左側肋骨骨折、左側鎖骨骨折及左側血胸之傷
    害，且乙○○為失智症之症患，經精神狀態檢查及心理衡鑑
    後確認其腦功能已受損，其智力、認知功能、現實感、計算
    能力及判斷能力有明顯缺失，已達無法獨立生活及處理日常
    事務之程度，此有長庚紀念醫院出具診斷證明書2紙、臺灣
    基隆地方法院94年度禁字第16號裁定書存卷可參，而乙○○
    經國立臺灣大學醫學院附設醫院綜合評估為：個案生產力及
    工作能力不足、日常生活功能部分無法自理，無法進入一般
    職場且無法勝任原工作需求，估計工作能力損害約66.7 ％
    ，綜合判斷個案適合於疪護性職場工作，從事非技術的工作
    ，根據美國醫學會利用障礙嚴重度的判定方式，個案為中度
    ，約30~69％的損害，此有95年12月4日職診第00000000號職
    業病診斷證書為憑，是乙○○因此氣爆事件受有傷重大不治
    或難治之傷害，應屬重傷害程度。綜上可知，被告自白與事
    實相符，應堪採認。
二、按雇主對於防止爆炸性、發火性等物質引起之危害，應有符
    合標準之必要安全衛生設備；勞工就業場所之通道、地板、
    階梯或通風、採光、照明、保溫、防濕、休息、避難、急救
    、醫療及其他為保護勞工健康及安全設備應妥為規劃，並採
    取必要之措施，分別為勞工安全衛生法第5 條第1項第2款、
    第5條第2項定有明文。又雇主對於存有易燃液體之蒸氣、可
    燃性氣體或可燃性粉塵，致引起爆炸、火災之虞之工作場所
    ，應有通風、換氣、除塵、去除靜電等必要設施；對於引起
    火災及爆炸危險之場所，不得設置有火花、電弧或用高溫成
    為發火源之虞之機械、器具或設備；對於勞工就業場所之通
    道、地板、階梯或通風、採光、照明、保溫、防濕、休息、
    避難、急救、醫療及其他為保護勞工健康及安全設備應妥為
    規劃，並採取必要之措施；對於有危險物油類、可燃性粉塵
    等其他危險物存在之虞之配管、儲槽、油桶等容器，從事熔
    接、熔斷或使用明火之作業或有發生火花之虞之作業，應事
    先清除該等物質，並確認無危險之虞，分別為勞工安全衛生
    設施規則第188條第1項、第171條第1項第1款、第173條定有
    明文。被告為益華公司負責人，明知益華公司為從事生產乙
    炔可燃性氣體之工廠，對於上開規定應確實遵守，以防止爆
    炸發生，依當時客觀環境，並無不能注意之情形，竟疏未注
    意，對可發生火花之電焊機未做適當管理及放置，且未確定
    乙炔發生器內殘餘之乙炔氣已排放，並清理乙炔發生器，以
    避免乙炔發生器內乙炔濃度介於爆炸界限（乙炔之爆炸界限
    2.5%~81%），任令甲○○、乙○○於乙炔發生器旁進行電焊
    作業，終至火花經由加料口掉入乙炔發生器內，加以電焊發
    生火花供給之熱源，引發乙炔發生器內產生爆炸，致乙○○
    受有重大不治或難治之傷害及甲○○因此不治死亡，被告顯
    有過失甚明。且被告之過失行為與乙○○之重傷害、甲○○
    之死亡間，有相當因果關係。本件事證明確，應依法論科。
三、被告行為後，刑法業於94年2月2日以華總一義字第09400014
    901號令修正公布，並自95年7月1日起施行。有關刑法第33
    條第5款業經修正，罰金最低額已提高為新台幣1,000元以上
    ，並以百元為單位，經新舊法比較，以舊法較有利於被告，
    自應適用修正前之刑法相關規定。
四、核被告違反勞工安全衛生法第5條第1、2項等規定，且疏未
    注意應盡之義務，致人死傷，所為係犯勞工安全衛生法第31
    條第1項及刑法第276條第2項之業務過失致人於死罪及第284
    條第2項前段之業務過失重傷害罪。被告一行為觸犯數罪名
    ，為想像競合犯，依刑法第55 條規定（法理之明文化，非
    屬法律變更），從一重依業務過失致人於死罪處斷。公訴人
    雖未就被告違反勞工安全衛生法第31條第1項之犯行部分起
    訴，然該部分與起訴部分有裁判上一罪關係，檢察官就犯罪
    事實一部起訴者，效力及於全部，本院自得併予審理。
五、原審認被告犯行明確，予以論罪科刑，固非無見。惟查被告
    犯罪在96年4 月24日以前，合於中華民國96年罪犯減刑條例
    第2 條第1項第3款之規定，原審未及適用，尚有未合。檢察
    官以被告毫無悔意，拒絕賠償，原判決量刑過輕為由，提起
    上訴；被告以已與乙○○、甲○○家屬達成和解，原判決量
    刑過重為由，提起上訴。因量刑之輕重，乃實體法上賦予法
    院得為自由裁量之權限，原判決已斟酌被告過失程度、及乙○○受重傷、甲○○致死等情，並盱衡刑法第57條各款所列
    情狀，未逾越法定刑度，或濫用其權限，其量刑尚無過重或
    過輕情形，尚不能任意指為不當，核其等上訴，均無理由。
    惟原判決上開既有可議，自屬無可維持，應予撤銷改判。爰
    審酌被告圖便宜行事，枉顧勞工之安全設備，造成職業災害
    ，被害人一失生命、一成重傷之損害情形及其素行、過失程
    度、已與被害人家屬達成和解，賠償損害，犯後態度良好等
    一切情狀，量處有期徒刑1年2月。又被告犯罪在96年4月24
    日以前，合於中華民國96年罪犯減刑條例第2條第1項第3款
    之規定，減輕其刑。末被告前未曾因故意犯罪受有期徒刑以
    上刑之宣告，有本院被告前案紀錄表1份存卷可參，其因一
    時失慮，致罹刑典，事後坦承犯行，具有悔改之意，且已與
    被害人家屬達成和解，有和解書影本附卷可稽，經此罪刑之
    宣告後，當知警惕，而無再犯之虞，是本院認其所宣告之刑
    以暫不執行為當，爰併予宣告緩刑3年，用啟自新。
據上論斷，應依刑事訴訟法第369條第1項前段、第364條、第299
條第1項前段，勞工安全衛生法第31條第1項，刑法第2條第1項前
段、第11條前段、第276條第2項、第284條第2項後段、第55條、
第74條第1項第1款，中華民國96年罪犯減刑條例第2條第1項第3
款、第7條，修正前罰金罰鍰提高標準條例第1條前段，判決如主
文。
本案經檢察官覃正祥到庭執行職務。
中    華    民    國    97    年    3    月    31    日
                  刑事第二庭審判長法  官  呂丹玉
                                  法  官  林恆吉
                                  法  官  李麗玲
以上正本證明與原本無異。
如不服本判決，應於收受送達後10日內向本院提出上訴書狀，其
未敘述上訴之理由者並得於提起上訴後10日內向本院補提理由書
（均須按他造當事人之人數附繕本）。
                                  書記官  廖婷璇
中    華    民    國    97    年    4     月    1     日
附錄：本案論罪科刑法條全文
中華民國刑法第276條
（過失致死罪）
因過失致人於死者，處 2 年以下有期徒刑、拘役或 2 千元以下
罰金。
從事業務之人，因業務上之過失犯前項之罪者，處 5 年以下有
期徒刑或拘役，得併科 3 千元以下罰金。
中華民國刑法第284條
（過失傷害罪）
因過失傷害人者，處 6 月以下有期徒刑、拘役或 5 百元以下罰
金，致重傷者，處1年以下有期徒刑、拘役或5百元以下罰金。
從事業務之人，因業務上之過失傷害人者，處 1 年以下有期徒刑
、拘役或1千元以下罰金，致重傷者，處3年以下有期徒刑、拘役
或2千元以下罰金。
勞工安全衛生法第31條
（罰則）
違反第 5 條第 1 項或第 8 條第 1 項之規定，致發生第 28 條第
2項第1款之職業災害者，處3年以下有期徒刑、拘役或科或併科
新台幣15萬元以下罰金。
法人犯前項之罪者，除處罰其負責人外，對該法人亦科以前項之罰
金。


司法院資訊處製作；財團法人民間司法改革基金會備份。
